【裁判字號】    92,再易,37
【裁判日期】    920826
【裁判案由】    遷讓房屋
【裁判全文】
台灣高等法院臺中分院民事判決  九十二年度再易字第三七號
    再審  原告  臺灣土地銀行
    法定代理人  乙○○
    再審  被告  甲○○
    訴訟代理人  丙○○
右當事人間請求遷讓房屋事件，再審原告對於中華民國九十二年三月十八日本院九十
年度上易字第三八四號確定判決提起再審，本院判決如左：
      主      文
本院民國九十二年三月十八日九十年度上易字第三八四號確定判決，及臺灣臺中地方
法院民國九十年九月二十八日九十年度訴字第一六二七號判決關於命再審被告應給付
再審原告超過新臺幣肆萬肆仟玖佰肆拾元，及自民國九十年六月三日起至清償止，按
年息百分之五計算之利息，暨超過自民國九十年六月三日起至交還該判決第一項所示
之建物之日止，按月給付再審原告新臺幣柒佰肆拾玖元部分，及該部分假執行之宣告
，並訴訟費用之裁判（除確定部分外）均廢棄。
右廢棄部分，再審原告於第一審之訴及假執行之聲請均駁回。
再審被告其餘第二審上訴駁回。
臺灣臺中地方法院民國九十年九月二十八日九十年度訴字第一六二七號判決第一項之
履行期間為拾個月。
再審訴訟費用及再審前之第一、二審訴訟費用（除確定部分外），由再審被告負擔五
分之二，餘由再審原告負擔。
    事實及理由
一、按再審之訴，應於三十日之不變期間內提起。前項期間，自判決確定時起算。但
    再審之理由知悉在後者，自知悉時起算。民事訴訟法第五百條第一項、第二項定
    有明文。本件再審原告對於本院九十年度上易字第三八四號判決提起再審之訴，
    該判決固因不得上訴第三審而於判決宣示時即民國（下同）九十二年三月十八日
    確定，然再審原告係以該確定判決有民事訴訟法第四百九十六條第一項第一款適
    用法規顯有錯誤之情形提起再審之訴，應認再審理由於裁判送達後始可知悉，本
    件再審原告於九十二年三月三十一日始收受判決，有送達證書可證，則再審原告
    於同年四月二十五日提起再審之訴，尚未逾三十日之不變期間，合予敘明。
二、按適用法規顯有錯誤者，得以再審之訴對於確定終局判決聲明不服，民事訴訟法
    第四百九十六條第一項第一款定有明文。次按民事訴訟法第四百九十六條第一項
    第一款所謂適用法規顯有錯誤者，係指確定判決所適用之法規顯然不合於法律規
    定，或與司法院現尚有效及大法官會議之解釋，或最高法院尚有效之判例顯然違
    反者而言（最高法院六十年台再字第一七○號判例參照）。本件再審原告係以本
    院九十年度上易字第三八四號確定判決有民事訴訟法第四百九十六條第一項第一
    款適用法規顯有錯誤之情形，向本院提起再審之訴，以該確定判決依據行政院（
    七四）台人政肆字第一四九二七號函示：「於事務管理規則修正前配住定眷眷屬
    宿舍之退休人員准予續住至宿舍處理時為止，」及所謂宿舍處理，台灣省政府設
    有台灣省政府實施用人費率事業機構眷舍房地處理要點，該要點第七條規定宿舍
    處理具體方法為：「就地改建、騰空標售、現狀標售、已建讓售等方式，本件眷
    屬宿舍尚未處理，使用借貸關係目的尚未終止，自屬有權占有」為論據，而廢棄
    臺灣臺中地方法院九十年度訴字第一六二七號判決關於再審原告勝訴部分，並就
    該廢棄部分，駁回再審原告在第一審之訴及假執行之聲請。惟依司法院釋字第五
    五七號解釋文：「行政院於中華民國四十九年十二月一日以台四十九人字第六七
    一九號令，准許已退休人員得暫時續住現住宿舍，俟退休人員居住房屋問題處理
    辦法公布後再行處理。繼於五十六年十月十二日以台五十六人字第八０五三號令
    ，將上開令文所稱退休人員限於依法任用並依公務人員退休法辦理退休之公務人
    員為其適用範圍。又於七十四年五月十八日以台七十四人政肆字第一四九二七號
    函稱：對於事務管理規則修正前配住宿舍，而於該規則修正後退休之人員准予續
    住至宿舍處理時為止等語，並未改變前述函令關於退休人員適用範圍之涵義。台
    灣省菸酒公賣局為公營事業機構，其職員之任用非依公務人員任用法，其退休亦
    非依公務人員退休法辦理，自非行政院台四十九人字第六七一九號令及台七十四
    人政肆字第一四九二七號函適用之對象」；可知原確定判決援引之行政院（七四
    ）台人政肆字第一四九二七號函示亦限於依法任用並依公務人員退休法辦理退休
    之公務人員為適用對象，本件再審原告其任用再審被告非依公務人員任用法，再
    審被告退休亦非依公務人員退休法辦理，是原確定判決所適用之法規顯然不合於
    司法院大法官會議釋字第五五七號解釋。從而，再審原告以原確定判決有民事訴
    訟法第四九六條第一項第一款「適用法規顯有錯誤」之再審理由，提起本件再審
    ，核無不合，應予准許。
三、再審原告於原審起訴主張：再審原告所有坐落台中市○區○○段五小段三之八地
    號，建號平民段五小段十九號，門牌號碼為台中市○區○○街五九號房屋（以下
    稱系爭宿舍），於再審被告擔任再審原告銀行技工時，分配與再審被告充當宿舍
    使用，再審被告於七十七年八月一日退休，依行政院所頒事務管理規則第二百四
    十九條規定應於三個月內，即七十七年十一月一日以前返還系爭宿舍，使用借貸
    關係業已終止，迭經再審原告催告返還，再審被告均置之不理，依民法第七百六
    十七條、第四百七十條第一項請求再審被告返還系爭宿舍。再者，再審被告無權
    占有系爭宿舍，得有相當於租金額之利益，致再審原告受有相當於租金額之損害
    ，計至八十九年十一月止計一百四十四個月，每月新臺幣（下同）七百四十九元
    ，共請求返還不當得利十萬七千八百五十六元及遲延利息，暨自八十九年十二月
    一日起至交還系爭宿舍之日止，按月給付七百四十九元與再審原告等語。原確定
    判決之第一審判決為再審原告全部勝訴之判決，再審被告就對其不利部分聲明不
    服，提起第二審上訴（另原一審判決之被告徐煥培對該第一審判決未據聲明不服
    ，則第一審判決關於命徐煥培遷讓交還系爭宿舍，及給付相當於租金之利得部分
    ，應已確定），本院就再審被告之上訴，判決廢棄原第一審判決，並駁回再審原
    告在第一審之訴及假執行之聲請，該判決因不得上訴第三審而告確定。再審原告
    認該確定判決有民事訴訟法第四百九十六條第一項第一款適用法規顯有錯誤之再
    審事由，提起本件再審之訴。並聲明：求為判決：(一)本院九十年度上易字第三八
    四號確定判決廢棄。(二)右廢棄部分，再審被告應將系爭宿舍遷讓交還再審原告。
    (三)第一項廢棄部分，再審被告應再給付再審原告十萬七千八百五十六元及自九十
    年六月三日起按年息百分之五計算之利息，暨自八十九年十二月一日起至交還第
    二項所示建物之日止，按月給付七百四十九元。
四、再審被告則以：再審被告於六十五年九月十三日遷入現住宿舍，依事務管理規則
    之規定，再審被告配住之系爭建物屬一般眷屬宿舍，且再審被告於七十七年間退
    休時，自不受事務管理規則之約束。再審被告所配住之系爭建物係眷屬宿舍，依
    據行政院（七四）台人政肆字第一四九二七號函釋，其得續住至宿舍處理時為止
    。所謂准續住至宿舍處理時為止之意義，依據台灣省政府實施用人費率事業機構
    眷舍房地處理要點第七點之規定，係指對宿舍作具體之規定，如就地改建、騰空
    標售、現狀標售及已建讓售等情形而言，並不包括單純之收回及起訴在內，是再
    審被告非無權占用系爭房屋等語，資為抗辯。並聲明：駁回再審原告之再審之訴
    。
五、本件再審原告起訴主張其所有系爭宿舍於再審被告擔任其員工時，分配予再審被
    告作為宿舍使用，再審被告已於七十七年八月一日退休之事實，業據再審原告提
    出之建物登記謄本為證，復為再審被告所不爭執，再審原告上開主張，堪信為真
    實。
六、再審原告主張再審被告退休後，其使用借貸關係業已終止，再審被告繼續占有使
    用系爭宿舍，核屬無權占用，訴請再審被告遷讓交還系爭宿舍，並返還繼續占有
    系爭宿舍致生之不當得利等語，然為再審被告所否認，並以前揭情詞置辯。是本
    件首應審酌者為：再審被告占有使用系爭宿舍是否為無權占有？經查：
（一）按所有人對於無權占有或侵奪其所有物者，得請求返還之。對於妨害其所有權
      者，得請求除去之。民法第七百六十七條前段、中段定有明文。次按因任職關
      係獲准配住系爭房屋，固屬使用借貸之性質，然其既經離職，依借貸之目的，
      當然應視為使用業已完畢，按諸民法第四百七十條之規定，被上訴人自得據以
      請求交還系爭房屋，最高法院四十四年台上字第八○二號著有判例可參。又使
      用借貸契約未定期限者，借用人應於依借貸目的使用完畢時，返還借用物，此
      觀民法第四百七十條第一項中段之規定自明，故借用人依借貸之目的使用完畢
      時，使用借貸關係當然消滅，毋待於終止，此與依同法第四百七十二條規定終
      止契約後使用借貸關係始歸消滅之情形，並不相同。本件再審被告原任再審原
      告銀行技工，於任職期間，獲配系爭宿舍居住使用，再審被告與再審原告因任
      職關係就系爭宿舍存有不定期使用借貸關係，要無疑義，再審被告既已於七十
      七年八月一日退休，則使用借貸之目的業已完成，其使用借貸契約當然因使用
      目的完成而消滅，揆之首揭說明，使用借貸關係消滅後，借用人仍繼續使用配
      住之宿舍，而無其他正當權源者，自係無權占有，貸與人得本於所有權之效用
      ，對於無權占有所有物者，請求返還所有物。
（二）次按行政院於四十六年六月六日頒布之事務管理規則宿舍管理篇第一條規定：
      「本規則所稱宿舍管理，係指單身宿舍、眷屬宿舍及寄宿舍之分配、管理及檢
      修等事項。」，第二十條規定：「調職或離職人員，應在三個月內遷出宿舍，
      受撤職處分人員除獲准外，應一個月內遷出，逾期不遷，以佔有公產及交代不
      清，依法處理。」，該規則於七十二年四月二十九日修正，修正後第二百四十
      五條規定：「本規則所稱宿舍管理，係指有公用宿舍之機關，對左列宿舍之借
      用及管理等事項：(一)首長宿舍。(二)單身宿舍。(三)職務宿舍。」，第二百四十九
      條第二項規定：「宿舍借用期間，以借用人任職各該機關期間為限。借用人調
      職、離職及退休時，應在三個月內遷出；受撤職、免職處分時，應在一個月內
      遷出。逾期不遷出者，應即依約辦理，其為現職人員者，並應議處。」，由前
      開修正前、後之事務管理規則，均無退休後仍得續住宿舍之規定，惟為兼顧已
      退休人員居住之實際需要，乃有相關准予退休人員續住宿舍之規定，此乃為安
      定退休人員生活之權宜措施，並非賦予退休人員永久居住宿舍之權利。關於行
      政機關、公立學校或公營事業機構退休人員可否續住宿舍問題，行政院於六十
      年七月十九日以台（六一）人政肆字第二○七三三號函示：「查本院台（四九
      ）人字第六七一九號令規定退休人員准予暫時續住原服務機關宿舍乙案，係指
      『依法任用並依公務人員退休法辦理退休之公務人員』而言，該省事業機關人
      員應不適用准予暫時續住之規定」。嗣台灣省政府為關於省營事業機構人員退
      休後得否暫予續住宿舍乙案，專案函請行政院核釋，經行政院人事行政局六十
      三年八月九日（六三）局肆字第一九三二二號函復以：「‧‧。(二)至續住宿舍
      問題，凡非依公務人員退休法辦理退休者，爾後請依行政院規定不予續住宿舍
      ，以期與中央一致為宜」。其後，省政府以六十三年九月十七日（六三）府人
      丁字第九○二九六號通函各省營事業機構略以：「‧‧。至院函規定『爾後事
      業機關退休人員原配住眷舍，不予續住一節，本省事業機關，自應照辦，惟其
      適用範圍，應以支領單一俸給之事業機構（如各金融事業機關及‧‧‧‧暨縣
      市事業機關支領單一俸給等單位）為準』。」等語，分別有前揭函文附卷可憑
      ，是退休人員准予暫時續住原服務機關宿舍者，限於依法任用並依公務人員退
      休法辦理退休之公務人員，其餘均不予續住，已甚明確。又行政院於七十四年
      五月十八日以台（七四）人政肆字第一四九二七號函示：「．．．．。(二)於事
      務管理規則修正前退休，而現仍續住修正前規則所定眷屬宿舍之退休人員，准
      予續住至宿舍處理時為止。(三)於事務管理規則修正前配住，而於修正後退休之
      人員所配住宿舍係修正前所定之屬宿舍者，亦准續住至宿舍處理時為止」等語
      。雖前開函文並未區分借用人係公務人員，抑係實施單一俸給之用人費率機關
      員工，及借用人其後依公務人員退休法退休，抑依其他法令退休而作不同處理
      ，惟因行政院有關准予續住眷舍之公務員，限於「依法任用並依公務人員退休
      法辦理退休之公務員」之規定始終一貫，故台灣省政府於七十四年五月二十九
      日以（七四）府人四字第四○七○二號函轉右揭行政院（七四）府人肆字第一
      四九二七號函核示事項時，即指示：「‧‧。三、至本省公營事業機關（構）
      退休人員原配住之宿舍，仍應依行政院人事行政局六三局肆字第一九三二二號
      函規定不予續住」等語。亦有卷附台灣省政府（七四）府人四字第四○七○二
      號函可佐。準此，再審被告並非依法任用並依公務人員退休法辦理退休，應無
      適用行政院七十四年五月十八日台（七十四）人政肆字第一四九二七號函規定
      ，續住至系爭宿舍處理時為止之餘地。
（三）再按九十二年三月七日司法院大法官釋字第五五七號解釋文：「行政機關、公
      立學校或公營事業機構，為安定現職人員生活，提供宿舍予其所屬人員任職期
      間居住，本屬其依組織法規管理財物之權限內行為；至因退休、調職等原因離
      職之人員，原應隨即歸還其所使用之宿舍，惟為兼顧此等人員生活，非不得於
      必要時酌情准其暫時續住以為權宜措施。‧‧‧。行政院於中華民國四十九年
      十二月一日以台四十九人字第六七一九號令，准許已退休人員得暫時續住繼於
      五十六年十月十二日以台五十六人字第八○五三號令，將上開令文所稱退休人
      員限於依法任用並依公務人員退休法辦理退休之公務人員為其適用範圍。又於
      七十四年五月十八日以台七十四人政肆字第一四九二七號函稱：對於事務管理
      規則修正前配住宿舍，而於該規則修正後退休之人員准於續住至宿舍處理時為
      止等語，並未改變前述函令關於退休人員適用範圍之涵義。台灣省菸酒公賣局
      為公營事業機構，其職員之任用非依公務人員任用法，其退休亦非依公務人員
      退休法辦理，自非行政院台四十九人字第六七一九號令及台七十四人政肆字第
      一四九二七號函適用之對象」等語（見本院卷第二○九－一頁），亦再度重申
      行政院七十四年五月十八日台（七十四）人政肆字第一四九二七號函所稱「事
      務管理規則修正前配住宿舍，而於該規則修正後退休之人員准於續住至宿舍處
      理時為止」中，關於退休人員適用範圍應限於依法任用並依公務人員退休法辦
      理退休之人員，益徵再審被告抗辯其得續住至系爭宿舍處理為止云云，尚乏所
      據。
（四）至再審被告抗辯所謂准續住至宿舍處理時為止之意義，依據台灣省政府實施用
      人費率事業機構眷舍房地處理要點第七點之規定，係指對宿舍作具體之規定，
      如就地改建、騰空標售、現狀標售及已建讓售等情形而言，並不包括單純之收
      回及起訴在內云云，並提出台灣省政府實施用人費率事業機構眷舍房地處理要
      點為憑。惟再審被告上開所指就地改建、騰空標售、現狀標售及已建讓售等情
      形，係規定於該處理要點第七條，即依本要點規定辦理地改建、騰空標售、現
      狀標售及已建讓售之眷舍房地，其地上房屋及基地之計算，均由台灣省政府指
      定之執行出售機關依省有財產估價程序專案提估之。係規定眷舍房地之出售及
      估價程序，並非規定宿舍處理之意義甚明。依據前揭說明，既然再審原告已起
      訴請求再審被告返還系爭宿舍，即係處理宿舍行為，再審被告身為退休人員，
      應負有返還系爭宿舍之義務。又再審原告依據前開臺灣省政府實施用人費率事
      業機構眷舍處理要點及中央各機關學校國有眷舍房地處理辦法及作業要點，訂
      有「臺灣土地銀行眷舍房地處理準則」，該準則雖定有就地改建、謄空標售、
      現狀標售、已建讓售等眷舍處理方式，惟此乃將眷舍房地依前開處理方式歸類
      確定後，通知配住人，再依相關規定程序辦理，本件再審被告既不符合續住之
      規定，要無將眷舍房地處理方式解釋為再審被告須至再審原告依前開處理方式
      處理系爭宿舍時，始有返還系爭宿舍之義務。是再審被告以前詞置辯，要不可
      採。
（五）綜上，再審被告於七十七年八月一日退休後，即應依事務管理規則之規定，在
      三個月內遷出系爭宿舍，再審被告仍繼續占有使用系爭宿舍，並無正當權源，
      已屬無權占有，則再審原告主張再審被告無權占有系爭宿舍，並依據所有物返
      還請求權之規定，請求再審被告將系爭宿舍遷讓交還，為有理由。
七、按無法律上原因而受利益，致他人受損害者，應返還其利益，民法第一百七十九
    條定有明文。而無權占有他人之建物，可能獲得相當於租金之利益亦為社會通常
    之觀念（最高法院六十一年台上字第一六九五號判例參照），參諸再審被告拒不
    遷讓交還系爭宿舍，致再審原告所受不能使用系爭宿舍之損害間，顯有因果關係
    等情，則再審原告依據不當得利之法律關係，請求再審被告給付無權占有系爭宿
    舍所獲得相當於租金之利益，即屬有據。
八、末按租金之請求權因五年間不行使而消滅，既為民法第一百二十六條所明定，其
    他無租賃契約關係之賠償，名稱雖與租金異，然實質上仍為使用土地之代價，債
    權人應同樣按時收取，最高法院四十九年台上字第一七三○號著有判例可資參照
    。本件再審原告主張再審被告無權占用系爭宿舍，依據不當得利之法律關係，請
    求再審被告給付自再審被告離職後三個月起即七十七年十二月起至八十九年十一
    月止，計一百四十四個月，以再審被告任職期間使用系爭宿舍之費用每月七百四
    十九元計算，共十萬七千八百五十六元之不當得利。再審被告則抗辯逾五年之部
    分因時效完成，不得再行請求等語。經查，本件再審原告請求再審被告返還其所
    受相當於租金之利益，實質上仍為再審被告使用系爭宿舍之代價，依上開說明，
    應與租金之請求權相同，因五年不行使而消滅。再審原告於九十年五月二十二日
    提起本件訴訟，請求再審被告遷讓系爭宿舍，茲因再審被告已於第一審為時效之
    抗辯，故再審原告依法僅得請求再審被告返還自起訴之日即九十年五月二十二日
    回溯五年期間內（自八十五年五月二十二日起至九十年五月二十一日止，計六十
    個月），給付相當於租金之不當得利，核無不合，應予准許，再審原告逾此範圍
    之請求，因再審被告已為時效抗辯，不應准許。又再審原告主張再審被告任職前
    使用系爭宿舍之費用為每月七百四十九元，已經其提出行政院所屬實施單一薪給
    機關（構）員工配住宿舍扣收使用費要點一份為據，復為再審被告所不爭，則再
    審被告使用系爭宿舍所得之利益即應以該使用費為準，本件再審原告主張以每月
    七百四十九元計算，尚屬合理；再審被告另於本院抗辯因再審原告起訴時之請求
    未包含基地，使用費應減半云云，然再審被告占有使用系爭宿舍自包括其坐落基
    地在內，再審被告任職前使用系爭宿舍之使用費應兼含使用系爭宿舍及基地之代
    價，再審被告復無其他應減半使用費之正當理由，則再審被告前開所辯，實不足
    取。職是，再審原告主張再審被告自八十五年五月二十二日起至九十年五月二十
    一日止，共計六十個月，按月以七百四十九元計算，共計應返還之利益為四萬四
    千九百四十元（749*60=44940），及自起訴狀繕本送達再審被告翌日即九十年六
    月三日起至清償日止，按年息百分之五計算之法定遲延利息，暨自九十年六月三
    日起至交還系爭宿舍予再審原告之日止，按月給付再審原告七百四十九元，為有
    理由，應予准許，逾上開範圍之請求，為無理由，應予駁回。
九、綜上所述，再審原告依民事訴訟法第四百九十六條第一項第一款規定之再審事由
    ，提起本件再審之訴，於法並無違誤，應准許之，自應由本院將原確定判決即本
    院九十二年三月十八日九十二年度上易字第三八四號確定判決予以廢棄。關於本
    件再審原告依據民法第七百六十七條、第一百七十九條之規定，請求(一)再審被告
    應將系爭宿舍遷讓交還再審原告。(二)再審被告應給付再審原告四萬四千九百四十
    九元，及自起訴狀繕本送達翌日即九十年六月三日起至清償日止，按年息百分之
    五計算之利息。暨自九十年六月三日起至交還前項所示之建物之日止，按月給付
    七百四十九元，為有理由，應予准許，逾此範圍之請求，即無理由，應予駁回。
    原確定判決之第一審判決就第(二)項超過上開應准許部分，為再審被告敗訴之判決
    ，並為假執行之宣告（即命再審被告給付再審原告超過四萬四千九百四十元及法
    定遲延利息，及自九十年六月三日起至交還系爭宿舍予再審原告之日止，按月給
    付七百四十九元部分，暨該部分訴訟費用及假執行之裁判），自有未洽。再審被
    告就原第一審判決提起上訴，上訴意旨就此部分指摘原第一審判決不當，求予廢
    棄改判，為有理由，爰由本院廢棄改判如主文第二項所示。至於上開應准許部分
    ，原第一審判決判命再審被告給付及遷讓交還系爭宿舍，並為假執行之宣告，經
    核於法並無違誤，再審被告上訴意旨就此部分仍執陳詞指摘原第一審不當，求予
    廢棄，為無理由，應駁回其上訴。
十、末查再審被告自六十五年間即居住系爭宿舍內，欲令其短期間自系爭宿舍遷出，
    另覓他屋居住，現實上顯有困難，且其子余國中於七十二年因顱內動靜脈畸型手
    術後，迄今仍臥床癱瘓，時有癲癇發作，日常生活須賴再審被告養護，已據再審
    被告陳明在卷，並有行政院衛生署臺中醫院診斷證明書足憑，況遷讓房屋性質上
    非長期間不能履行，本院審酌再審被告之實際情況，就再審被告遷讓系爭宿舍部
    分酌定履行期間為十個月，以資兼顧。
十一、末查再審被告聲請停止訴訟意旨略以：司法院大法官釋字第五五七號解釋，係
      援用行政院五十六年十月十二日以台五十六人字第八○五三號令規定，惟行政
      院此項早先差別待遇之政令，明顯抵觸違反九十年度起施行之行政程序法第一
      條、第六條及第一百五十八條之一第一項第一、二款規定；且依同法第一百四
      十七條之一第一項規定，職權命令不予九十年底以法律規或公法律明列其授權
      者，逾期失效。本件再審原告訴訟代理人丙○○鑑於司法院大法官釋字第五五
      七號解釋，有抵觸行政程序法相關規定之疑義，已於九十二年三月十二日聲請
      釋憲中，在未奉到釋示前，請准暫停本件訴訟程序等語。按訴訟全部或一部之
      裁判，以他訴訟法律關係是否成立為據者，法院得在他訴訟終結前，以裁定停
      止訴訟程序；前項規定，於法律關係應由法院以外之機關，確定其是否成立者
      準用之，民事訴訟法第一百八十二條第一項、第二項固定有明文。惟所謂法院
      以外之機關，並不包括司法院大法官會議在內，蓋司法院大法官會議固有統一
      解釋法律之權限，但確定法律關係成立與否則非其執掌（最高法院七十三年度
      台聲字第一二一號裁定參照）。且司法院大法官釋字第五五七號解釋理由書已
      闡述：「行政機關、公立學校或公營事業機構，為安定現職人員生活，提供宿
      舍予其所屬人員任職期間居住，本屬其依組織法規管理財物之權限內行為；至
      因退休、調職等原因離職之人員，原應隨即歸還其所使用之宿舍，惟為兼顧此
      等人員生活，非不得於必要時酌情准其暫時續住以為權宜措施。行政院基於全
      國最高行政機關之職責，旴衡國家有限資源之分配，依公教人員、公營事業極
      構服務人員任用法規、俸給結構之不同，自得發布相關規定，為必要合理之規
      範，以供遵循。行政院於四十六年六月六日以台四十六人字第三０五八號令分
      頒事務管理規則，適用於行政機關他公營事業機構及公立學校之事務管理，各
      機關編制內之正式人員，合於申配標準者，均得申請配給單身或眷屬宿舍。受
      配住宿舍人員嗣後因退休、調職等原因而離去原任職機關者，即應返還，俾公
      有宿舍得以循環使用。同院於四十九年十二月一日以台四十九人字第六七一九
      號令，准許已退休人員得暫時續住現住宿舍，俟退休人員居住房屋題處理辦法
      公布後再行處理。繼於五十六年十月十二日以台五十六人字第八○五三號令，
      將上開令文所稱退休人員限於依法任用並依公務人員退休法辦理退休之公務人
      員為其適用範圍，係對事務管理規則及上揭四十九年令所為之補充規定，均符
      合首開意旨。至宿舍於七十四年五月十八日以台七十四人政肆字第一四九二七
      號函稱：對於事務管理規則修正前配住宿舍，而於該規則修正後退休之人員准
      於續住至宿舍處理時為止等語，並未改變前述函令關於退休人員適用範圍之涵
      義。」等語明確。是再審被告聲請裁定停止訴訟程序，於法不合，併予明。
十二、本件事證已臻明確，兩造其餘攻擊防禦方法及舉證，經審酌與判決結果不生影
      響，自無庸逐一加以論述，附此敘明。
十三、據上論結，本件再審之訴為有理由，再審被告之第二審上訴為一部有理由、一
      部無理由，依民事訴訟法第五百零五條、第四百四十九條第一項、第四百五十
      條、第七十九條但書、第三百九十六條第一項，判決如主文。
中      華      民      國    九十二    年      八      月    二十六    日
~B1民事第二庭審判長法  官  童有德
~B2                法  官  蔡秉宸
~B3                法  官  翁芳靜
右為正本係照原本作成。
不得上訴。
~B                書記官  陳麗玉
中      華      民      國    九十二    年      八      月    二十七    日
                                                                        Ｈ


司法院資訊處製作；財團法人民間司法改革基金會備份。
